臺灣臺南地方法院民事判決　　　　　　　　95年度訴字第24號
原　　　告　甲○○○
訴訟代理人　張天良律師
複代理人　　許世烜律師
被　　　告　丁○○
　 　　　 　林晨雄原名林清.
　　　　　　戊○○
兼上一人
訴訟代理人　己○○
上三人共同
訴訟代理人　蔡文斌律師
　　　　　　何冠慧律師
　　　　　　曾靖雯律師
　　　　　　王建強律師
上當事人間請求確認優先求償權不存在等事件，經本院於民國96
年1月11日言詞辯論終結，判決如下：
    主      文
確認原告就本院九十四年度執字第一二四六五號給付借款民事執
行事件拍賣坐落台南縣新營市○○段八０六地號土地拍賣價金，
有優先於被告林晨雄、己○○、戊○○如附件分配表所示抵押債
權受償之本金新台幣肆佰萬元之抵押債權存在。
訴訟費用由被告負擔。
    事實及理由
壹、程序方面：
一、按訴狀送達後，原告不得將原訴變更或追加他訴。被告於訴
    之變更或追加無異議，而為本案之言詞辯論者，視為同意變
    更或追加，民事訴訟法第255條第1項本文、第2項定有明文
    。本件原告起訴原聲明：『一、先位聲明：確認原告就本院
    94年執意字第12465號給付借款民事執行事件拍賣坐落台南
    縣新營市○○段806地號土地拍賣價金，有優先於被告林晨
    雄（原名林清雄）、己○○、戊○○之新台幣（下同）200
    萬元抵押債權，優先受償400萬元抵押債權之請求權。二、
    備位聲明：確認陳塗（已死亡）與被告丁○○就坐落台南縣
    新營市○○段806地號土地，以被告林晨雄、己○○、戊○○為共同債權人，以陳塗為設定義務人，以被告丁○○為債
    務人，於81年9月9日所設定、於81年9月10日所登記、字號
    為鹽登字第013164號、權利價值200萬元之抵押權為最高限
    額200萬元之抵押權。』嗣於起訴狀繕本送達後，於民國95
    年12月21日以書狀更正聲明為：『一、先位聲明：確認原告
    就本院94年度執字第12465號給付借款民事執行事件拍賣坐
    落台南縣新營市○○段806地號土地拍賣價金，有優先於被
    告林晨雄、己○○、戊○○如附件分配表所示抵押債權受償
    之本金400萬元之抵押債權存在（按：原告95年12月21日之
    書狀雖未載明「於被告林晨雄、己○○、戊○○如附件分配
    表所示抵押債權」等用語，惟本院綜合原告該書狀內容應係
    如上揭記載之意旨，爰記載原告更正後之聲明如上）。二、
    備位聲明：確認陳塗（已亡）以被告林晨雄、己○○、戊○○為債權人就坐落台南縣新營市○○段806地號土地，於81
    年9月9日所設定權利價值200萬元之抵押權為最高限額200萬
    元之抵押權。』，嗣原告於95年12月21日言詞辯論時就備位
    聲明部分撤回被告丁○○，就被告丁○○而言固屬部分撤回
    ，然就被告林晨雄、己○○、戊○○三人而言，應屬原告減
    縮或變更部分備位聲明，而被告對原告所為上述聲明之變更
    並無異議，且為本案言詞辯論，視為同意原告所為之變更，
    合於民事訴訟法第255條第1項第2項之規定，先予敘明。
二、按確認法律關係成立或不成立之訴，如有即受確認判決之法
    律上利益，縱其所請求確認者為他人間之法律關係，亦非不
    得提起。所謂即受確認判決之法律上利益，係指因法律關係
    之存否不明確，原告主觀認為其法律上地位有不安之狀態存
    在，而此項危險得以對於被告之確認判決除去者而言。查本
    件原告因給付借款事件向本院聲請強制執行，經執行法院於
    95年1月4日以南院慧94執意字第12465號函附如附件分配表
    （下稱系爭分配表）通知兩造，經原告於95年1月11日對系
    爭分配表具狀聲明異議，主張被告林晨雄、己○○、戊○○
    已對其拋棄第一順位抵押權之權利，因此被告林晨雄、己○○、戊○○所有如系爭分配表所示之抵押債權之優先求償順
    位應排在原告所有如系爭分配表所示之抵押債權之後，惟為
    被告林晨雄、己○○、戊○○先後具狀否認原告之主張，原
    告遂提起本件訴訟等情，為兩造所不爭執，準此，原告就其
    所有如系爭分配表所示之抵押債權立與被告林晨雄、己○○
    、戊○○所有如系爭分配表所示之抵押債權，何者得優先受
    償？以及得優先受償之範圍（指被告林晨雄、己○○、戊○○所有如系爭分配表所示之抵押權屬何種抵押權使得優先受
    償範圍而有不同）為何？有主觀之不明確，足致原告債權之
    受償地位有受侵害之危險，揆諸前揭說明，原告就此部分以
    被告林晨雄、己○○、戊○○為對造所為本件先位及備位聲
    明，應認有即受本件確認判決之法律上利益；又就原告之先
    位聲明部分同時列被告丁○○為被告，因被告林晨雄、己○○、戊○○所有如系爭分配表所示之抵押權是否優先於原告
    所有如系爭分配表所示之抵押債權，影響被告丁○○是否清
    償被告林晨雄、己○○、戊○○三人之債權，對其影響甚鉅
    ，而被告丁○○亦不同意原告此部分之主張，從而，原告之
    先位聲明部分同時列被告丁○○為被告，亦應認有即受本件
    確認判決之法律上利益，均應予以敘明。
貳、實體方面：
一、原告起訴主張：
  (一)緣坐落在台南縣新營市○○段806地號土地（下稱系爭土地
    ，該土地地號原為新營市○○段114之5地號，於94年2 月27
    日因重測變更地號為大同段806地號），原為訴外人陳塗（
    業於82年3月6日逝世）所有，系爭土地已於89年1月10日登
    記為其繼承人陳玉霞、丙○○、郭陳玉雲、陳毓坪、陳榮宗
    、陳榮池、陳榮津、陳毓洲、陳林玉桂、陳慧珠、王陳碧霞
    、陳絹、陳昭蓉及本件被告丁○○等14人公同共有，合先敘
    明。被告丁○○邀同訴外人陳塗為擔保物提供人兼連帶保證
    人，前後於81年10月1日及82年2月15日與原告之被繼承人吳
    輝雄訂立抵押權設定契約書，於系爭土地上設定擔保權利總
    金額為200萬元之抵押權兩次，資以向原告之先夫吳輝雄借
    款兩次，每次金額200萬元，合計共借400萬元，當時系爭土
    地上因已有以被告丁○○為債務人、被告林晨雄、己○○、
    戊○○為共同債權人，擔保權利總金額200萬元之第一順位
    抵押權登記，吳輝雄於81年10月7日及82年2月24日將各200
    萬元交付予丁○○前，為確保吳輝雄將來能收回其貸予丁○○之借款，被告林晨雄、己○○、戊○○於81年10月3日共
    同簽立一紙內容為「茲因故願意拋棄第一順位之權利，日後
    如發生強制執行分配價金時，由第二順位抵押權人吳輝雄優
    先受償予吳輝雄」之「先順位抵押權拋棄書」，復於82年2
    月24日簽立證明書予吳輝雄，表示「日後如發生強制執行分
    配者，立書人願無條件放棄優先受償之權利」。嗣吳輝雄於
    83年2月1日死亡，其抵押權及借款債權均由原告繼承並辦妥
    繼承登記，原告成為抵押權人。因被告丁○○對吳輝雄所借
    款項於清償期屆至後，未能依約清償，原告曾陸續聲請拍賣
    系爭土地，經本院88年度執字第173號、90年度執字第20129
    號、92年度執字第8315號強制執行，均經特別拍賣程序，無
    人投標，嗣至94年度執字第12465號強制執行事件拍賣時，
    始由第三人范秀香於94年8月25日以3,332,000元得標買受系
    爭土地。
  (二)按原告之本金債權為400萬元，加上自83年1月1日起至94年8
    月25日拍定日止共計4252天，按年利率百分之5計算之利息
    2,329,863元，本息合計達於6,329,863元，若使被告林晨雄
    、己○○、戊○○之200萬元債權優先受償，則原告之400萬
    元抵押權不能全部求償，故有使被告林晨雄、己○○、戊○○依上開「先順位抵押權拋棄書」及「證明書」之約定，向
    執行法院聲明同意由原告之抵押權優先於其抵押權受償之必
    要，惟被告四人均不同意原告優先受償，並對原告就系爭土
    地拍賣價金有優先受償之權利乙節有爭執。被告丁○○雖非
    上開「先順位抵押權拋棄書」及「證明書」之立書人，惟其
    係執行債務人之一，其對原告之優先受償權既有爭執，即為
    利害關係人，原告亦得將其列為共同被告之一，請求確認原
    告就系爭土地之拍賣價金有優先受償之權利。
  (三)被告林晨雄、己○○、戊○○三人之系爭抵押權係假的抵押
    權。請法院斟酌被告丁○○曾經有欲得陳塗遺產二分之一，
    而請本案被告戊○○為見證人，嗣後遭鹽水地政事務所發覺
    見證人之簽名非本人筆跡而認定該代筆遺囑無效之行為，以
    及證人即代書乙○○證稱：丁○○來找我，說要跟民間借貸
    兩百萬元，請我幫忙，他說他父親有一塊地，有同意他拿出
    來作擔保，他說他父親有兩個太太，如果他父親死了，將來
    繼承會很複雜，他要保障他的繼承權，所以土地上所設定的
    第一順位抵押權是假的，將來土地如果被別人繼承，他可以
    主張抵押權，這樣錢可以再回籠等語，應堪認定被告林晨雄
    、己○○、戊○○之系爭抵押權係假的抵押權，其就系爭土
    地之拍賣價金不得主張有優先求償權。
  (四)被告並未將借貸之金錢交給丁○○，對丁○○並無債權存在
    。金錢借貸必須有金錢交付始生效，被告丁○○為要控制陳
    塗去世後陳塗之遺產，使陳塗就其土地設定抵押權予被告林
    晨雄、己○○、戊○○三人，其實被告林晨雄、己○○、戊○○三人並沒有將金錢借予被告丁○○，民間金錢往來的原
    因殊多，凡清償債務或共同投資等等都會發生金錢的交付，
    因此，假設被告林晨雄、己○○、戊○○三人與被告丁○○
    有金錢交付，也不能證明是因借貸關係而為之交付，不能認
    為有借貸關係。
  (五)抵押權係物權，抵押權之內容，應以登記為準。被告所登記
    之抵押權係為要擔保金錢借貸債權之抵押權（請看其抵押權
    設定契約書有金額，有清償日期，每月付息之約定），縱使
    被告對丁○○或他人有債權，其債權並非其200萬元抵押權
    所擔保之債權。
  (六)原告並非臺灣臺南地方法院檢察署82年度偵續字第83號及82
    年度偵續一字第16號偵查案件之當事人，該不起訴處分書對
    原告無拘束力，本案是獨立之民事訴訟，民事庭不受檢察官
    認定結果之拘束。
  (七)陳塗於81年9月10日設定抵押權予被告林晨雄、己○○、戊○○三人時，其意識不清楚，檢察官在81年偵字第12423 號
    偽造文書案件中於81年11月6日問陳塗「陳錦龍是否你兒子
    ？」陳塗答「無法辨認」，再問陳塗「陳錦龍有無向你拿權
    狀？」陳塗未回答，被飭回，檢察官記明「意識不清楚」，
    又依據附於臺灣臺南地方法院檢察署刑事偵查卷及本院82年
    度訴字第1113號卷中之高雄市凱旋醫院82年11月9日82高市
    凱醫住字第5505號函內容之第（4）項：「…依據陳塗疾病
    史及初診臨床精神檢查初步診斷為老年癡呆可能併有巴金森
    氏症，臨床上其就診時之癡呆現象已達中度嚴重程度，其精
    神狀態推測已達心神喪失」，以及同院82年12月17日82高市
    凱醫住字第6407號函說明欄第二項記載「陳塗經過本院診療
    後確定為老年癡呆併巴金森氏症狀，其精神狀態已達精神耗
    弱至心神喪失之程度，本案判斷案主應達無法治理自己財產
    之能力，而本院82年度訴字第1113號判決亦認定陳塗設定抵
    押權給被告林晨雄、己○○、戊○○三人時，已為無行為能
    力人或無意識之人，依據民法第75條規定，無行為能力人或
    無意識之人所為之意思表示無效，因此，被告林晨雄、己○○、戊○○自不得主張其有第一順位抵押權。
  (八)被告林晨雄、己○○、戊○○三人與被告丁○○於81年9月9
    日所訂之抵押權設定契約書明載200萬元係「擔保權利總金
    額」，其「聲請登記以外之約定事項」第三項有約定「實際
    借貸金額以票據或收據為憑」，其「特別約定事項」第一項
    亦明載「所有權人為擔保對抵押權人現在及將來所負之借款
    、票據及其他一切債務之清償及因債務不履行而發生之債務
    起見，特將上列所記載之所有不動產設定抵押、出押予抵押
    權人」（見81年9月9日抵押權設定契約書及其特別約定事項
    ），則該抵押權顯然係最高限額之抵押權，被告林晨雄、己○○、戊○○三人能優先分得之總金額不得超過200萬元。
  (九)依上所述，上開「先順位抵押權拋棄書」及「證明書」上所
    蓋印章是被告林晨雄、己○○、戊○○所有，而代書乙○○
    亦到庭證明被告林晨雄、己○○、戊○○與丁○○之間，並
    無金錢借貸之債權存在。又被告所登記抵押權內容為要擔保
    金錢借貸債權之抵押權，被告並無金錢借貸之債權，縱使有
    其他債權（例如為要確保遺產之債權），也是一般債權，不
    在其200萬元之抵押權所擔保範圍內，原告之400萬元抵押債
    權仍有優先受分配之權利。即便認被告林晨雄、己○○、戊○○所有之系爭抵押債權存在，因其抵押權係最高限額抵押
    權，被告林晨雄、己○○、戊○○三人能優先分得之總金額
    不得超過200萬元。
  (十)聲明：
    1.先位聲明：確認原告就本院94年度執字第12465號給付借
      款民事執行事件拍賣坐落台南縣新營市○○段806地號土
      地拍賣價金，有優先於被告林晨雄、己○○、戊○○如附
      表所示抵押債權受償之本金400萬元之抵押債權存在。
    2.備位聲明：確認陳塗（已死亡）以被告林晨雄、己○○、
      戊○○為債權人就坐落台南縣新營市○○段806地號土地
      ，於81年9月9日所設定權利價值200萬元之抵押權為最高
      限額200萬元之抵押權。
  (十一)對被告抗辯所為之陳述：
    1.被告丁○○抗辯其偽造先順位抵押權拋棄書，其偽造之目
      的乃在於「形式上之保證而已，並無實質之保障，如要具
      備法律上之效益，必須林晨雄等三人親自簽名蓋章，林晨
      雄等三人親自書立代書授權書予林代書，最低限度亦要蓋
      上印鑑章…」云云，但是：
      (1)凡文書之內容或當事人之口頭意思表示，只要未違背強
        制規定或善良風俗，即生效力，不一定須要立書人親自
        簽名蓋章，被告林晨雄等三人親自在拋棄書及證明書簽
        名蓋章者固有效，若將印章交給被告丁○○蓋章時，亦
        會發生效力。
      (2)代書乙○○替當事人撰寫文書之行為，是一種「事實行
        為」而已，並非代理當事人為意思表示，並非法律行為
        ，不必向被告林晨雄、己○○、戊○○三人拿授權書。
      (3)查拋棄書及證明書上所蓋被告戊○○之印章是該被告之
        印鑑章，被告丁○○及被告林晨雄、己○○均不否認拋
        棄書上面所蓋印章是被告林晨雄、己○○之印章，被告
        林晨雄、己○○、戊○○三人若主張其印章被盜蓋，應
        由其負舉證責任。
    2.被告丁○○又抗辯，其先父早於80年8月3日已於法院公證
      處辦妥代筆遺囑之認證，就設定抵押權之新營段114之5地
      號土地，其已有百分之55之繼承權，證人林代書所謂「地
      上所設定第一順位抵押權是假的，將來土地如果被別人繼
      承，他可以主張抵押權，這樣錢可以回籠」之證詞非實。
      惟查代筆遺囑之認證，不能對抗善意之第三人，不發生物
      權之效力，被告丁○○為要保障其將來可得遺產之期待權
      ，乃使其父親陳塗與被告林晨雄等三人辦理第一順位抵押
      權登記，則乙○○代書之證言應為可採。
    3.被告林晨雄等三人之抵押權是要確保被告丁○○之遺產繼
      承權為目的，並非要保障被告林晨雄等三人之金錢借貸債
      權為目的。其抵押權之內容不相同。訴外人陳塗死亡後，
      丁○○之應繼分並未喪失，未被侵害，丁○○有按其應繼
      分繼承陳塗之遺產，其確保遺產繼承權之目的已達成，並
      無行使第一順位抵押權之餘地，因之，假設被告林晨雄等
      三人有將金錢借予被告丁○○，也不得在本件執行程序中
      ，以其有將金錢借予被告丁○○為理由行使抵押權，主張
      有第一順位之優先分配權，充其量也只能主張普通債權之
      參加分配。
    4.被告丁○○又提出檢察署之不起訴處分書，抗辯被告林晨
      雄等三人確有將金錢借予伊…云云。惟：
      (1)審判獨立，刑事案件之不起訴處分書，並無拘束民事庭
        法官之效力。
      (2)被告丁○○承認被告林晨雄等三人之抵押權設定契約書
        正本均在伊手上，借款人（債務人）與金錢貸與人（抵
        押權人）是利害關係對立，抵押權設定契約書是重要文
        件，抵押權設定契約書正本是應由抵押權人持有之物，
        被告林晨雄等三人竟由借款人（債務人）丁○○持有該
        等重要文件，一直未要求取回，可見被告林晨雄等三人
        與被告丁○○之間，未有該抵押權設定契約書所記載之
        金錢債權。
    5.被告戊○○於95年6月15日出庭時供述，其辦理第一順位
      抵押權之設定時，將印鑑證明交給被告丁○○，印鑑章在
      其手裡，未給丁○○，先順位抵押權拋棄書及證明書上面
      所蓋印章並非其印章等語，惟查其供述非實，敘述如下：
      (1)設定抵押權時，抵押權人是權利人，可增加抵押權人之
        財產權，辦理第一順位抵押權時，抵押權人（被告林晨
        雄、己○○、戊○○等三人）不必提出印鑑證明。
      (2)被告林晨雄、己○○、戊○○等三人設定第一順位抵押
        權之時間為81年9月間，而戊○○交給原告配偶吳輝雄
        之印鑑證明是82年2月18日申請，是戊○○在設定抵押
        權後經過五個月後始申領，故原告配偶吳輝雄所持有之
        戊○○之印鑑證明，並非戊○○等第一次設定抵押權時
        所申領，而是被告戊○○為要使第二順位及第三順位抵
        押債權人吳輝雄放心而申領，該印鑑證明透過被告丁○○交給代書乙○○轉交予吳輝雄。
      (3)查上開81年10月3日拋棄書及82年2月24日證明書上面所
        蓋戊○○之印章，與其於82年2月18日所申請印鑑證明
        係同一顆印章，被告戊○○既然主張其從未將其印鑑章
        交給被告丁○○，拋棄書及證明書上面所蓋戊○○之印
        章必係被告戊○○親自所蓋。
    6.陳塗的意識能力有時候是清楚的，有時候是不清楚的。原
      告主張陳塗在與原告先夫吳輝雄簽訂原告所有如附件分配
      表所示之抵押權設定契約的時候是意識清楚的，至於其他
      的抵押權設定也有可能是在不清楚的情況下簽訂的。
二、被告丁○○方面則請求駁回原告之訴，並以下列情詞置辯：
  (一)被告之先父陳塗以系爭土地為擔保設定抵押，當時承辦之代
    書即證人乙○○認為土地價值值得設二胎，惟為讓債權人放
    心，覺得更有保障，乃提出形式上的先順位抵押權拋棄書，
    由乙○○代書與被告共同偽造（即由乙○○代書書立該拋棄
    書，而由被告蓋上林晨雄等三人之印章），當時林晨雄等三
    人完全不知情。
  (二)被告第二次向吳輝雄借款200萬元時，除增加新營段405之3
    地號土地之擔保外，被告向乙○○代書稱手上有林晨雄等三
    人之第一順位抵押權他項權利證書（當時辦妥後被告並未交
    給林晨雄等三人），當時乙○○代書強調為使債權人放心，
    與第一次同，由乙○○代書再與被告共同偽造證明書（仍由
    乙○○代書書立該證明書，而由被告蓋上林晨雄等三人之印
    章），被告並交付林晨雄等三人之他項權利證明書和戊○○
    的印鑑證明，當時乙○○代書並未堅持資料要齊全，只要債
    權人同意即可，足見該證明書並非債權人同意放款之主要條
    件，只是形式上而已，否則該證明書不可能由代書書立，被
    告蓋章。吳輝雄之所以同意借貸被告400萬元，完全是因為
    抵押擔保品之價值足夠。
  (三)按物權之拋棄，須以書面為之。如有處理權之授與，或授與
    代理權者，亦應以文字為之。民法第531條定有明文。此觀
    原告提出之「先順位抵押權拋棄書」「證明書」，被告林晨
    雄等三人並未親自簽名蓋章，係由代書乙○○書立，被告丁○○蓋章。被告林晨雄等三人並未書立書面授與被告丁○○
    代為拋棄該先順位抵押權，則上開「先順位抵押權拋棄書」
    「證明書」對被告林晨雄等三人應無法律上之效力甚明。上
    開「先順位抵押權拋棄書」「證明書」對被告林晨雄等三人
    既無拘束力，則原告主張被告林晨雄等三人之抵押權優先求
    償權不存在，即屬無理由。
  (四)至於代書乙○○到庭證稱被告向伊表示被告係為保證被告之
    繼承權，所以土地上所設定之第一順位抵押權是假的，將來
    如果土地被別人繼承，被告尚可以主張抵押權將錢取回等語
    ，完全不實在，蓋因被告先父陳塗於80年8月3日早已在本院
    公證處辦妥代筆遺囑之認證，就系爭土地被告已有百分之55
    之繼承權，被告何須偽造抵押權設定保障繼承權？證人證詞
    顯不足採。而且證人對於被告林晨雄、己○○、戊○○等三
    人之印章是誰蓋的，證人證詞前後不一，先稱印章是他請被
    告丁○○找他們三人蓋章，其次稱忘記是被告丁○○自己蓋
    的，還是被告丁○○拿印章給他蓋的，最後又稱他只負責寫
    ，印章不是他蓋的，他不承認被告丁○○有在他面前蓋被告
    林晨雄、己○○、戊○○三人的章，難道被告丁○○沒有在
    證人面前蓋被告林晨雄、己○○、戊○○三人的章，該拋棄
    書及證明書就會合法嗎？可見該拋棄書與證明書並非必要的
    ，因為證人相信抵押物當時之價值本來就高於第一、第二順
    位之總和，豈知人算不如天算，系爭土地賣了10次才拍定，
    價格大幅縮水，否則若拍賣到第6、7次即拍定，原告就不會
    提起本訴了。
  (五)原告以80年8月3日先父代筆遺囑認定書指稱被告丁○○處心
    積慮要取得先父全部遺產二分之一，惟查，該認證書乃先父
    主動到法院公證處辦理認證，是先父個人的意志行為，原告
    所稱顯已與事實不符，且該認證書與本案無關，被告亦無詐
    欺前科。
  (六)被告與林晨雄等三人之借貸情形，與設定抵押權之經過，業
    經台南地方法院檢察署和台灣高等法院台南分院檢察署調查
    終結，有81年度偵字第12044號、82年度偵續字第83號、82
    年度偵續一字第16號不起訴處分書和83年度議字第140號處
    分書可稽，被告間確實有借貸及設定抵押權之事實。
  (七)被告丁○○認為82年訴字第1113號判決根本不能夠作為證據
    。在82年的不起訴處分書，檢察官就認為他既然已經親自當
    面訊問陳塗，問陳塗是否同意讓被告丁○○設定抵押權給林
    晨雄他們三個人時，陳塗回答如果他沒有同意，被告丁○○
    怎麼敢亂作，而認為陳塗當時的意識是清楚的；另外原告他
    們設定抵押時，乙○○代書有到被告丁○○家中跟陳塗聊天
    ，乙○○代書覺得被告丁○○之父親的意識是清楚的，所以
    才會設定債權人為吳輝雄部分的抵押權。。
三、被告林晨雄、戊○○、己○○方面則請求駁回原告之訴，並
    以下列情詞置辯：
  (一)被告三人確實與丁○○成立借貸關係。
    被告林晨雄、戊○○及己○○三人分別於67年至71年間、78
    年至80年間及80年12月間與丁○○成立借貸契約，並分別以
    現金（丁○○於95年4月12日之言詞辯論筆錄第5頁及台灣台
    南地方法院檢察署81年度偵字第12044號、82年度偵續字第
    83號、82年度偵續字第16號不起訴處分書可證）或郵局支票
    方式（台灣南區郵政管理局82年6月25日825061-81號函及附
    件第0000000號支票影本為證），將款項交付予丁○○。依
    民法第474條規定，雙方之借貸關係確屬成立生效，非原告
    所稱之假債權。
  (二)被告三人確實授權丁○○於81年9月9日與訴外人陳塗就系爭
    土地簽訂抵押權設定契約，並於同日辦妥抵押權登記。
     1.上開事實，有台南縣鹽水地政事務所開具之他項權利證
       書可資為證。雖原告否認被告三人與丁○○間之借貸關
       係，基於抵押權從屬性，進而主張抵押權不存在，惟如
       前所述，被告三人與丁○○間確實有借貸關係存在，因
       此，被告三人與陳塗間之抵押權設定不受影響。
     2.至原告主張訴外人陳塗於設定抵押權時，意識並不清楚
       ，故抵押權之設定無效，惟原告與陳塗間之抵押權設定
       後於被告與陳塗間之抵押權設定，是否意味著原告與陳
       塗間之抵押權設定亦屬無效？
  (三)被告三人否認「先順位抵押權拋棄書」與「證明書」之真正
    ，被告三人為第一順位之抵押權人。
    1.蓋因(1)被告三人並未親自簽名或蓋印於上開二文書上。(2)
      被告三人並未授權丁○○簽立上開文書。(3)被告三人並未
      向丁○○或原告表示以代理權授與丁○○或知他人表示其
      為代理人而不為反對之表示，故無民法第169條表見代理
      之適用。
    2.況且上開二文書乃另一被告丁○○所偽造，被告三人全然
      不知，業經丁○○自承「先順位抵押權拋棄同意書是我和
      代書偽造的，與另三名被告無關，他們並不知情。」無訛
      （見95年4月12日言詞辯論筆錄第1、3頁、同年5月17日言
      詞辯論筆錄第3頁）。根據證人乙○○代書之證詞，可知
      其亦未曾見過被告三人，上開二文書係證人所寫（同年5
      月17日言詞辯論筆錄第1頁），而細觀此二文書，內文及
      簽名之筆跡相同，足見簽名應為證人所為，而有爭執者僅
      印文究係證人乙○○或丁○○所蓋，但可確定者，簽名與
      印文均非被告三人所為，上開二文書確係偽造。況且，被
      告三人從未依證明書所載，交付他項權利證明書及印鑑證
      明予次順位抵押權人，可見該文書絕非真正。
    3.另按民事訴訟法第357條規定，私文書之真正，如他造當
      事人有爭執者，應由舉證人證其真正。本件被告三人堅決
      否認上開文書之真正，原告自有再為舉證之必要。否則上
      開文書既屬偽造，拋棄先順位抵押權之約定自不生效力，
      故被告三人仍保有第一順位之抵押權。
  (四)被告三人與陳塗間之抵押權設定，性質上屬於「一般抵押權
    」，非最高限額抵押權。
    1.系爭土地登記謄本上之他項權利部分，明確記載被告三人
      之權利種類均為抵押權，而非最高限額抵押權。
    2.原告雖略以抵押權設定契約書記載「權利擔保總金額新台
      幣200萬元」等字眼，以及聲請登記以外之約定事項第三
      項與特別約定事項第一項之記載，主張應屬最高限額抵押
      權。惟契約之解釋，應探求當事人之真意，不得拘泥於所
      用之辭句，並應斟酌相關情事以為認斷。按系爭抵押權設
      定契約書係以「定型化條款」之方式顯現，難謂其上所載
      條款，均為當事人約定之意旨。況最高限額抵押權之精神
      ，在於擔保一定時期內所發生之債權為主，然綜觀整件事
      情之發展，被告三人與丁○○間之借貸關係均結算於抵押
      權設定之前，故訴外人陳塗受丁○○之邀，而於81年9月9
      日設定予被告三人之抵押權，自無為將來可能成立之債權
      ，而設定最高限額抵押權之必要，亦即於81年9月9日所設
      定之抵押權，並無擔保「將來可能發生之債權」之意，故
      性質上應屬於「一般抵押權」。最後，倘依制式之抵押權
      設定契約所記載之文字，遽以認定被告三人與陳塗間所設
      定之抵押權係屬於最高限額抵押權，是否意味著原告與陳
      塗間依同樣格式之抵押權設定契約所設定之抵押權，在性
      質上亦屬於最高限額抵押權？
  (五)82年度訴字第1113號判決並沒有就陳塗81年9月9日設定抵押
    權時的意識能力作實體認定，且不起訴處分書已有做過詳細
    調查，所以被告認為設定當時陳塗是有意識能力的。
四、兩造不爭執事項：
  (一)坐落台南縣新營市○○段806地號土地，原地號為新營市○○段114之5地號，於94年2月27日因重測變更地號。
  (二)被告丁○○邀同被繼承人陳塗為擔保物提供人兼連帶保證人
    ，前後於81年10月1日及82年2月15日與訴外人吳輝雄訂立抵
    押權設定契約書，於系爭土地設定擔保權利總金額200萬元
    之抵押權兩次。
  (三)吳輝雄於83年2月1日死亡，其抵押債權由原告繼承，並辦妥
    繼承登記，原告成為抵押權人。
  (四)系爭土地原為陳塗所有，陳塗於82年3月6日死亡，系爭土地
    於89年1月10日登記其繼承人丁○○（即本件被告）、陳玉
    霞、丙○○、郭陳玉雲、陳毓坪、陳榮宗、陳榮津、陳毓洲
    、陳林玉桂、陳慧珠、王陳碧霞、陳絹、陳昭蓉等14人公同
    共有。
  (五)系爭土地經本院94年度執字第12465號給付借款事件執行，
    於94年8月25日拍賣時，由訴外人范秀香以3,332,000元標得
    。
五、得心證之理由：
    按「表意人與相對人通謀而為虛偽意思表示者，其意思表示
    無效。但不得以其無效對抗善意第三人。虛偽意思表示，隱
    藏他項法律行為者，適用關於該項法律行為之規定。」，民
    法第87條定有明文。次按第三人主張表意人與相對人通謀而
    為虛偽意思表示者，該第三人應負舉證之責，最高法院著有
    48年台上字第29號判例可資參照。本件原告主張被告林晨雄
    、己○○、戊○○與被告丁○○間就上述抵押權是假的抵押
    權等語，自應由原告對被告林晨雄、己○○、戊○○與被告
    丁○○間關於抵押權之設定為通謀虛偽意思表示為舉證。經
    查：
  (一)被告林晨雄、己○○、戊○○係被動設定系爭抵押權，且同
    意其債務人即被告丁○○自行刻印章使用或交付印章給被告
    丁○○使用，即便遭被告丁○○之兄弟陳錦龍、丙○○先後
    於81年10月5日提出刑事偽造文書之告訴，以及於82年11月
    12日提起確認抵押權不存在之民事訴訟，迄今仍不請求歸還
    該印章，而戊○○甚至提供印鑑證明書給被告丁○○使用，
    均有違常情。
    1.被告丁○○於本院自陳：因為在81年9月的時候其欠被告
      林晨雄、己○○、戊○○三個人錢，提供其父親的土地設
      定抵押給他們三個人，當時他們有同意其自行去刻印章，
      一切全權由其處理，這三個印章是遊戲章，並不是印鑑章
      ，所以印章還在其那邊保管中（見本院95年4月12日言詞
      辯論筆錄），上述印章到現在都在其手上（見本院95年7
      月26日言詞辯論筆錄）。
    2.被告林晨雄於本院自陳：「（法官問：為何設定這個抵押
      權？）…到了81年的時候聯絡到他，他說他會把他父親的
      土地設定給我，我的部分設定了一百萬元，至於為什麼會
      把我跟另外兩個人設定在一起而不是單獨設定我的部分，
      我就不清楚了。設定抵押的時候丁○○說要印章，我就拿
      了一顆普通的印章給他，不是印鑑章。」、「（法官問：
      你們本來沒有講到利息，為何後來又變成有利息？）那是
      因為丁○○主動說他父親的土地設定給我的時候，他會主
      動算利息給我，他很有誠意說他會以複利算給我，設定金
      額就是包括複利在內，至於利率也是丁○○自己說的，不
      是我說的，利率是多少我也不知道，要看設定書才知道。
      設定抵押這件事情事丁○○自己講的，不是我去要求的。
      」等語（見本院95年7月26日言詞辯論筆錄）。
    3.被告己○○於本院自陳：「（法官問：本件為何設定抵押
      給你？）因為丁○○向我借錢，已經是十幾年前的事情，
      所以什麼時候借的我不知道，要另外查資料，借錢的時候
      他沒有告訴我用途，我借給他30萬元，一次借的，是以現
      金給他，這過去有過官司，但已經處理好了，那是有人告
      說我借他錢是假的，但因為我有郵局提款證明，所以這個
      官司已經結束了。我借錢給丁○○的時候他有說有錢就要
      還給我，但過了一、二年了，他錢還不出來，所以才有設
      定抵押權這件事，設定抵押權是丁○○自己提的，我跟他
      是好朋友，所以我並沒有向他追討，也不急著向他要錢，
      他既然自己說要設定抵押給我，我也不反對。設定抵押權
      的時候我沒有交任何東西給丁○○，也沒有同意他去刻我
      的印章，因為他說他要全權處理，我沒有意見，只要抵押
      權設定辦得下來就可以了。」等語（見本院95年7月26日
      言詞辯論筆錄）。
    4.被告戊○○於本院自陳：「（法官問：土地辦何種設定？
      ）我借他錢，他沒有錢還給我，說土地要給我設定，我就
      說好。」、「（法官問：印鑑章在何處？）因為他告訴我
      辦設定要印鑑證明，所以我申請印鑑證明給他，但印鑑章
      一直在我這邊，我沒有交給他過。我委託他辦設定，我知
      道他有去另外刻印章，他另外刻印章的這個行為我有同意
      。」等語（見本院95年6月14日言詞辯論筆錄）。
    5.被告己○○固於本件否認有同意被告丁○○刻印章，惟查
      ，被告丁○○之兄弟陳錦龍於82年11月15日以被告四人為
      被告向本院提起土地抵押權塗銷登記之訴，經本院以82年
      度訴字第1113號受理後，被告林晨雄、己○○、戊○○在
      該事件中，乃於82年11月24日委任被告丁○○擔任其訴訟
      代理人（見該卷第一宗內82年11月24日言詞辯論通知書後
      所附委任狀）之情，被告林晨雄、己○○、戊○○均未否
      認其於該事件中委任被告丁○○擔任訴訟代理人，且於本
      事件中在所提出之書狀及言詞辯論時引用上開事件之判決
      ，足認被告林晨雄、己○○、戊○○於該事件確實均有委
      任被告丁○○擔任訴訟代理人之事實，經本院核對該事件
      卷宗內之委任狀上之印文與系爭抵押權設定書上之印文乃
      是同一顆印章，如果被告己○○沒有同意被告丁○○刻用
      印章，怎麼可能會用同一顆印章蓋印出具委任狀委託被告
      丁○○擔任該事件之訴訟代理人，因此，被告己○○於本
      件否認曾同意被告丁○○刻用印章應非可採。
    6.經核被告林晨雄、己○○、戊○○及被告丁○○上開陳述
      ，被告林晨雄、己○○、戊○○均非主動要求要設定抵押
      權，而且被告戊○○、己○○同意其債務人即被告丁○○
      自行刻印章使用，被告林晨雄交付印章給被告丁○○使用
      （固被告丁○○陳稱係經被告林晨雄同意自行刻印，但不
      影響本院此部分之認定），迄今被告林晨雄、戊○○均未
      曾請求被告丁○○歸還該印章，而戊○○甚至提供印鑑證
      明書給被告丁○○使用，均與一般債權人及債務人之利害
      關係對立，少有互相代理，更無可能提供印章或同意債務
      人自行刻用使用之常情不合。
  (二)被告林晨雄、己○○、戊○○於設定系爭抵押權前完全不知
    道要以何筆土地設定抵押權，也不知道要三人共同設定抵押
    權，設定後更不要求被告丁○○交付他項權利證明書，實難
    認定被告林晨雄、己○○、戊○○三人有要取得抵押權資為
    債權擔保之真意。
    1.被告林晨雄於偵查中陳稱：設定系爭抵押權時沒有去看土
      地，為何三人會設定同一順位抵押，是因被告林晨雄委託
      被告丁○○辦，身份證交給他，印章委託他刻等語（見台
      灣台南地方法院檢察署81年度偵字第12044號卷第55頁背
      面）。
    2.被告己○○於偵查中陳稱：設定系爭抵押權前沒有看土地
      ，被告丁○○也沒有告訴其土地值多少錢，不清楚為何會
      與林晨雄、戊○○設定同一順位抵押權等語（見台灣台南
      地方法院檢察署81年度偵字第12044號卷第56頁）。
    3.被告戊○○於偵查中陳稱：被告丁○○沒有說要其與與林
      晨雄、己○○一起設定同一順位抵押，設定抵押前被告丁○○沒有說那塊地作抵押，抵押後其才知道等語（見台灣
      台南地方法院檢察署82年度偵續字第83號卷第37頁背面、
      38頁）。
    4.又查，系爭抵押權之他項權利證明書正本目前為原告持有
      中之情，業據本院調閱94年度執字第12465號卷，原告業
      將該三張他項權利證明書正本陳報至執行處附於該執行卷
      內可查，而被告林晨雄、己○○、戊○○亦向本院執行處
      陳稱：其等手上有一份於89年補發的他項權利證明書，81
      年的他項權利證明書應該是在丁○○或代書處，因與丁○○是好朋友，也沒特別要求將他項權利證明書交付予我們
      等語（見94年度執字第12465號卷94年12月14日執行調查
      筆錄）。
    5.本院審酌被告林晨雄、己○○、戊○○三人上述陳述，其
      等若真有欲取得抵押權資為債權之保障，自然最關心者乃
      待設定抵押權之土地為何筆？其坐落位置為何？其價值為
      何？將來行使抵押權是否便利？設定後儘速取得他項權利
      證明書資為將來行使抵押權之用？然本件被告林晨雄、己○○、戊○○完全置上述至為重要之事不顧，即使遭被告
      丁○○之兄弟陳錦龍、丙○○先於81年10月5日提出刑事
      偽造文書之告訴，以及於82年間提起確認抵押權不存在之
      民事訴訟，仍然不聞不問，甚至於82年度訴字第1113號確
      認抵押權不存在之民事訴訟中委任立場完全與之對立之被
      告丁○○擔任其訴訟代理人（見該卷第一宗內82年11月24
      日言詞辯論通知書後所附委任狀），實難令本院相信被告
      林晨雄、己○○、戊○○三人有要取得抵押權資為債權擔
      保之真意。
  (三)另證人即當時為被告林晨雄、己○○、戊○○辦理抵押權設
    定之代書乙○○於本院審理中亦證稱：附於94年執字第1246
    5號執行卷內之先順位抵押權拋棄書及證明書正本上面的字
    是我寫的。當初第一次是丁○○來找我，說要跟民間借貸兩
    百萬元，請我幫忙，他說他父親有一塊地，有同意他拿出來
    作擔保，他說他父親有兩個太太，如果他父親死了，將來繼
    承會很複雜，他要保障他的繼承權，所以土地上所設定的第
    一順位抵押權是假的，將來土地如果被別人繼承，他可以主
    張抵押權，這樣錢可以再回籠，回來他這裡，我跟債權人吳
    輝雄討論之後，認為如果是這樣的話，可以請第一順位的人
    蓋章拋棄他們的抵押權，而當時土地的價值還高於第一順位
    及第二順位的債權額，我們也有去打聽過丁○○這個人，當
    時他的經濟狀況良好，正是發達得意的時候，借錢給他應該
    不會有問題，所以由我寫了這份先順位抵押權拋棄書，交給
    丁○○拿回去給第一順位抵押權的人蓋章。後來他把那張拋
    棄書拿回來給我，我問他他們是不是都有蓋章同意接受，他
    跟我說是，所以我就幫他辦理設定二胎，吳輝雄就把錢給丁○○了等語（見本院95年5月17日言詞辯論筆錄）。
  (四)本院審酌上情，認姑且不論被告林晨雄、己○○、戊○○是
    否真有借貸金錢給被告丁○○，亦暫不審酌土地所有權人陳
    塗於辦理系爭土地之抵押權設定登記予訴外人吳輝雄及被告
    林晨雄等三人時究竟有無意識能力之情，則被告林晨雄、己○○、戊○○等三人係被動設定抵押權，要設定何筆土地根
    本不知情，且讓債務人自己刻印章，難道不擔心債務人自己
    盜蓋印章偽造收據，甚至偽造被告林晨雄、己○○、戊○○
    等人名義簽發本票，被告林晨雄、己○○、戊○○上開行為
    已與常情相違，且在設定抵押權後，被告林晨雄、己○○、
    戊○○既不要求拿回他項權利證明書以資保障，亦不要求被
    告丁○○將印章取回，復在已經有被告丁○○之兄弟提起偽
    造文書之刑事案件後，竟然在確認抵押權不存在之民事訴訟
    中還委任債務人丁○○擔任其等之訴訟代理人，嗣後刑事案
    件認定不起訴處分確定，民事訴訟勝訴確定後，也不要求被
    告丁○○返還印章，迄今已近15年，也從來不向被告丁○○
    採取任何法律途徑追索債權，經將上開情形與證人即當時為
    被告林晨雄、己○○、戊○○辦理抵押權設定之代書乙○○
    之前開證言相核，更足以認定被告林晨雄、己○○、戊○○
    並無欲設定抵押權資為債權保障之真意，因此，依據上揭法
    條規定，堪認系爭抵押權應屬通謀虛偽而設定，應屬無效，
    是原告主張被告林晨雄、己○○、戊○○所有如附件分配表
    所示之抵押債權是假的抵押權，其等沒有設定抵押權之真意
    等語，應堪採信。
六、綜上所述，本院認被告林晨雄、己○○、戊○○所有如附件
    分配表所示之抵押權當時設定時，被告林晨雄、己○○、戊○○沒有真正欲設定抵押權，取得抵押權資為債權保障之真
    意，自難認被告林晨雄、己○○、戊○○所有如附件分配表
    所示之抵押權有效存在，是原告主張確認原告就本院94年度
    執字第12465號給付借款民事執行事件拍賣坐落台南縣新營
    市○○段806地號土地拍賣價金，有優先於被告林晨雄、己○○、戊○○如附件分配表所示抵押債權受償之本金400萬
    元之抵押債權存在，即為有理由。
七、本件原告先位之訴既經本院審理認為有理由，則備位之訴即
    無庸裁判，且本院亦無庸再針對本件其他爭點逐一加以論述
    ，均併此敘明。
八、本件判決之基礎已臻明確，兩造其餘攻擊防禦方法及舉證，
    核與判決無影響，爰不另一一論述，併此敘明。
九、結論：本件原告之訴為有理由，依民事訴訟法第78條，判決
    如主文。
中　　華　　民　　國　　96　　年　　1 　　月　　25　　日
                  民事第二庭    法　官　張家瑛
以上正本係照原本作成。
如對本判決上訴，須於判決送達後20日內向本院提出上訴狀。
中　　華　　民　　國　　96　　年　　1 　　月　　25　　日
                                書記官　劉紀君
